【裁判字號】    99,簡上,645
【裁判日期】    990810
【裁判案由】    詐欺
【裁判全文】
臺灣板橋地方法院刑事判決             99年度簡上字第645號
公  訴  人  臺灣板橋地方法院檢察署檢察官
上  訴  人
即被    告  丙○○
選任辯護人  林金鈴律師
上列上訴人即被告因詐欺案件，不服本院99年度簡字第969 號中
華民國99年5 月12日所為之第一審判決（聲請簡易判決處刑書案
號：99年度偵字第949 號），提起上訴，本院管轄第二審之合議
庭認應適用通常程序自為第一審判決如下：
    主  文
原判決撤銷。
丙○○無罪。
    理  由
一、本件聲請簡易判決處刑意旨略以：被告丙○○意圖為自己不
    法之所有，於民國（下同）九十八年十一月九日上午十一時
    二分許，前往臺北縣永和市○○路○段一一八號之秀朗寧靜
    社區，向社區管理員戊○○佯稱：「我哥哥乙○○要我來拿
    信」云云，使戊○○陷於錯誤，而將郵差寄送屬於丁○○所
    有之五封平信交予被告收執，被告在確定乙○○尚與丁○○
    一同居住於該社區後，隨手將五封未拆封之平信丟棄至紙類
    回收桶內。因認被告涉有刑法第三百三十九條第一項之詐欺
    取財罪嫌。
二、按犯罪事實應依證據認定之，無證據不得認定犯罪事實；又
    不能證明被告犯罪者，即應諭知無罪之判決，刑事訴訟法第
    一百五十四條第二項、第三百零一條第一項分別定有明文。
    次按認定不利於被告之事實，須依積極證據，茍積極之證據
    本身存有瑕疵而不足為不利於被告事實之認定，即應為有利
    於被告之認定，更不必有何有利之證據，而此用以證明犯罪
    事實之證據，猶須於通常一般人均不至於有所懷疑，堪予確
    信其已臻真實者，始得據以為有罪之認定，倘其證明尚未達
    到此一程度，而有合理性之懷疑存在，致使無從為有罪之確
    信時，即應為無罪之判決，最高法院八十二年台上字第一六
    三號判決、七十六年台上字第四九八六號及三十年上字第八
    一六號判例意旨復可參照。再按刑法第三百三十九條第一項
    詐欺取財罪之成立，以意圖為自己或第三人不法之所有，以
    詐術使人將本人或第三人之物交付為要件。故必行為人有不
    法所有意圖，並以詐術使人將本人或第三人之物交付，始能
    成立（最高法院八十九年度台非字第三八八號判決要旨參照
    ）。
三、公訴人認被告丙○○涉有上開罪嫌，無非係以被告於警詢及
    偵查中之陳述，證人戊○○、丁○○於警詢、偵查中之證述
    ，及監視錄影光碟一片暨翻拍照片二張等為其主要論據。訊
    據被告固坦承於上開時、地確有自管理員戊○○處取得信件
    五封，並隨手將之丟棄於資源回收桶，惟堅決否認涉有何詐
    欺取財犯行，辯稱：因乙○○積欠被告新台幣（下同）二百
    餘萬元未清償，且將名下房產以買賣名義過戶給前妻丁○○
    ，被告於向法院取得對乙○○之執行名義後，為確認乙○○
    、丁○○實際住居所地點，以證明渠等為假離婚及為不實之
    買賣過戶登記，始會前往上開地點查證。又當時被告並未向
    管理員謊稱是乙○○的妹妹，僅是與管理員閒聊時，管理員
    詢問被告是否為乙○○之親戚，被告未明確回答而已，而五
    封信件都是管理員主動交付給被告的，且該五封信件僅係寄
    送予乙○○、丁○○及渠等二位未成年女兒之一般廣告單，
    並無財產價值等語。
四、經查：
（一）證據能力部分：
    (1)按被告以外之人於審判外之言詞或書面陳述，除法律有規
      定者外，不得作為證據。被告以外之人於偵查中向檢察官
      所為之陳述，除顯有不可信之情況者外，得為證據。刑事
      訴訟法第一百五十九條第一項、第一百五十九條之一第二
      項分別定有明文。查證人戊○○、丁○○於警詢中之證述
      ，係屬被告以外之人於審判外之言詞陳述，亦查無符合法
      律規定得為證據之情事，是依法無證據能力。另證人戊○○、丁○○於偵查中所為之證述，均經檢察官依法令其具
      結，且渠等係就親身見聞之事項而為證言，而檢察官並無
      違法取證之情事，亦查無其他顯不可信之情況，且證人戊○○、丁○○並經本院依法傳喚到庭具結而為陳述，給予
      被告為對質詰問之機會，保障被告基本訴訟權，是此部分
      依法應有證據能力。
    (2)另本判決下列所引用之其他證據，並無證據證明係公務員
      違背法定程序所取得，且檢察官、被告及辯護人於本院準
      備程序及審判期日時對於證據能力均未予爭執，且迄至言
      詞辯論終結前亦未再聲明異議，本院審酌各該證據取得或
      作成時之一切情況，並無違法、不當或不宜作為證據之情
      事，依刑事訴訟法第一百五十九條之五規定意旨，自均得
      作為證據。
（二）實體部分：
    (1)被告於上開時地，向證人即管理員戊○○佯稱係乙○○之
      妹，因乙○○出國，欲替乙○○拿取信件，戊○○始將信
      件交付予被告之事實，業據證人戊○○於偵查及本院審理
      中證述明確（見偵查卷第三七、三八頁及本院九十九年七
      月二十七日審判筆錄第十頁），被告於警詢中亦自承：「
      我進去管理室便跟管理員聊天，我向他說了一個善意的謊
      言，說我是乙○○的妹妹」等語（見偵查卷第六頁），其
      於偵查中亦供稱：「因為我有跟戊○○說我是乙○○的妹
      妹，所以戊○○就主動把那五封平信交給我」等語（見偵
      查卷第三八頁），核於證人戊○○上開證述內容相符。且
      衡諸常情，替社區住戶收受分發信件，係管理員之職責，
      而被告與管理員戊○○素不相識，若非被告表明其與社區
      住戶乙○○有一定關係，使管理員戊○○誤認，否則戊○○實無無端將郵寄予乙○○及其家人之信件交付不相干之
      被告之理。是被告於本院審理中翻異前供，辯稱未向管理
      員戊○○謊稱是乙○○的妹妹云云，尚非足採。
    (2)惟乙○○因積欠被告票款未清償，經臺灣臺北地方法院臺
      北簡易庭於九十八年九月十七日宣示判決筆錄判決乙○○
      應給付被告二百二十四萬元，及自九十八年八月二十九日
      起至清償日止，按年息百分之五計算之利息，有上開宣示
      判決筆錄一件在卷足佐。又乙○○與丁○○係於九十七年
      十一月二十七日即已登記離婚，而乙○○於離婚後之九十
      八年六月四日始取得「臺北縣秀朗路二段一一八號八樓」
      之建物所有權（移轉登記日期為九十八年六月十九日，登
      記原因為買賣），卻於九十八年八月十一日以買賣名義，
      移轉所有權登記予丁○○之事實，有乙○○戶籍謄本一件
      （見偵查卷第四九頁）、建物登記第二類謄本二件（見偵
      查卷第二七頁、三一頁）在卷可稽，是被告辯稱乙○○積
      欠伊二百餘萬元未清償，且將名下房產以買賣名義過戶給
      前妻丁○○等語，並非無稽。而上開乙○○移轉予丁○○
      之建物，即為被告前往拿取信件之社區大樓，且證人戊○○於本院審理中證稱：「乙○○搬來時，有自我介紹他搬
      過來這裡住，後來我就少看到他」、「平常是丁○○及二
      個小孩住，乙○○我比較少看到，但乙○○的信都是寄到
      這裡」、「被告有問（乙○○是否住在這裡），我當時有
      跟她說我很少看到乙○○」等語（見同上本院審判筆錄第
      十一、十二頁），足見乙○○與丁○○原係共同居住於上
      址，被告為明瞭債務人乙○○之實際住居所及該屋之使用
      情形，而前往上址查證，此與債權人為保障自身合法權益
      之常情並不相違。是被告辯稱係因乙○○積欠伊二百餘萬
      元未清償，並將名下房產以買賣名義過戶給前妻丁○○，
      其係為查明乙○○、丁○○實際住居所地點，以證明渠等
      為假離婚及為不實之買賣過戶登記，始會前往上開地點查
      證等語，應堪採信。
    (3)又證人戊○○交予被告之信件，有收件人為乙○○者一封
      ，收件人為乙○○之小孩者二封，另有二封是沒有收件人
      只有住址之廣告信，並無掛號信等情，業經證人戊○○於
      本院審理中證述明確（見同上審判筆錄第十、十一頁），
      足見被告取得之信件均非掛號信件，且有寄送予乙○○未
      成年子女者，已難推認係具有財產價值之信件，且事發迄
      今並未發現有應送達而未收到之信件等情，復經證人丁○○於本院審理中證述屬實（見同上審判筆錄第六頁），是
      堪認上開信件當非具有相當之財產價值，復查無證據證明
      上開信件具有相當之財產價值，自無從遽認被告有將上開
      信件據為己有之動機與必要。再參酌被告於取得上開信件
      後，隨即將之丟棄，並未將之留存，益徵被告確僅係欲以
      上開信件確認乙○○之實際住居所地址，並無將上開信件
      據為己有之意思。
    (4)綜上所述，被告雖有向管理員戊○○佯稱係乙○○之妹，
      因乙○○出國，欲替乙○○拿取信件，致使戊○○誤信而
      將信件交付予被告之情事，惟被告係因乙○○積欠二百餘
      萬元未清償，並將名下房產以買賣名義過戶給前妻丁○○
      ，被告為查明乙○○、丁○○實際住居所地點，始為上開
      行為，而依據被告取得信件後隨即丟棄，及無證據證明其
      取得之信件，具有相當之財產價值等情，亦徵被告為上開
      行為之目的無非係欲查明乙○○之實際住所及是否有脫產
      而已，尚難認其主觀上有欲騙取上開信件據為己有之不法
      所有之意圖。此外，公訴人未舉出、本院復查無其他積極
      證據足資證明被告主觀上有何不法所有之意圖，是揆諸前
      揭法條及最高法院判例、判決意旨，被告之行為尚難以詐
      欺取財罪責相繩。
五、末按地方法院對被告為簡易判決處刑後，經提起上訴，地方
    法院合議庭認應為無罪判決之諭知者，依刑事訴訟法第四百
    五十五條之一第三項準用同法第三百六十九條第二項之規定
    意旨，應由該地方法院合議庭撤銷簡易庭之判決，改依第一
    審通常程序審判（最高法院九十一年度台非字第二一號判決
    意旨參照）。本案既不能證明被告犯罪，原審遽為被告有罪
    之判決，尚有違誤，被告上訴意旨否認犯罪，為有理由，應
    由本院合議庭撤銷原判決，自為第一審無罪之判決。
據上論斷，依刑事訴訟法第四百五十二條、第四百五十五條之一
第一項、第三項、第三百六十九條第一項前段、第二項、第三百
六十四條、第三百零一條第一項，判決如主文。
本案經檢察官甲○○到庭執行職務。
中    華    民    國    99    年    8     月    10    日
                  刑事第九庭  審判長法  官  白光華
                                    法  官  楊志雄
                                    法  官  賴彥魁
上列正本證明與原本無異。
如不服本判決，應於判決送達後10日內敘明上訴理由，向本院提
出上訴狀 (應附繕本) ，上訴於臺灣高等法院。其未敘述上訴理
由者，應於上訴期間屆滿後20日內向本院補提理由書「切勿逕送
上級法院」。
                                    書記官  莊川億
中    華    民    國    99    年    8     月    11    日


司法院資訊處製作；財團法人民間司法改革基金會備份。
